# 同一控制下业务合并与购买资产的判定及后续会计处理问题

提问人：stevenza 时间：2017-11-14 13:42:36
请教陈老师。
关于同一控制下业务合并的问题。
背景： A公司为一生产制造型企业，实际控制人为自然人甲，B公司为实际控制人于 2017 年 9 月份新设立的企业。现在B公司打算2018 年 1 月 1 日全部以现金方式从A公司购买全部的生产设备和存货（全部的经营性资产，相关的人员会先与A公司解聘，然后再与B公司签订协议），但是A公司原来的往来等科目仍保留在A公司的账面上由A公司继续催收或者清偿往来款项。B公司拟受让的这些经营性资产的评估价值确定支付对价，A公司就该批设备的转让向B公司开具销售发票。
问题： 1 、关于认定为“购买资产行为”与“同一控制下的业务合并”，是否有明确的判定标准？ 由于本案例中的支付条件不符合 59 号文特殊性税务处理的规定，即，资产收购的对价中股权支付比例达不到85%（本案例全部为现金对价）。所以，并不适用特殊性税务处理的规定，假如，在资产收购（业务合并）的时点上，对于A公司（转让方）而言，按照转让取得的对价（公允价值）减去账面净值，确认相应的应纳税所得，并交纳企业所得税，同时，对于B公司而言，按照支付的对价确认设备的入账价值，然后重新评估资产的使用寿命以及净残值并计提折旧和摊销。这种账务处理，其实是和单纯的用现金购买资产的业务的处理方式是一样的。对于本案例提到的情形，是否可以按照这种会计处理方式来执行而不采用“同一控制下的业务合并”的处理方式?
2 、如果本案例必须要按照“同一控制下的业务合并”进行会计处理，根据准则，要参照同一控制下企业合并的会计处理方法。本案例中，由于B公司仅从A公司买了资产，那么B公司在合并日的会计处理，是否为： 借：固定资产/存货等资产（按A公司在合并日的账面净值） 资本公积（在合并日评估增值部分，也就是B公司支付的对价大于账面价值的部分） 贷：现金（B公司实际支付的对价） 也就是对于B公司而言，在合并日取得的固定资产等，是按照A公司资产在合并日的的账面净值入账的，那么后续是否还可以重新估计预计使用年限以及净残值，并按照入账的净值重新计算折旧？还是必须要延续A公司设备原来的折旧年限，在剩余的折旧年限中继续折旧？
3 、本案例中，B公司为单一实体，没有其他的子公司或者分公司，且目前账面上只有实收资本和现金。准则讲解中提到，“同一控制下的吸收合并中，合并方在合并当期期末比较报表的编制应区别不同的情况，如果合并方在合并当期期末，仅需要编制个别财务报表、不需要编制合并财务报表的，合并方在编制前期比较报表时，无须对以前期间已经编制的比较报表进行调整”。本案例中，如果认定为“同一控制下的业务合并”，由于B公司为单一实体，本身不需要编制合并报表，是否不需要追溯调整前期比较数据。如果需要追溯调整的话，由于合并日为 2018 年 1 月 1 日，而B公司的成立日期为 2017 年 9 月份，因此是否需要将A公司 2017 年 12 月 31 日，全部的资产负债表和利润表并入到前期比较报表中还是只需要将 2017 年 9 月份以后（B公司成立之后）,A公司相应期间的资产负债表和利润表的数据作为前期比较报表？
问题比较多，谢谢老师！

回答人：chenyiwei
1 、因为收购标的为全部生产设备和存货（全部经营性资产），已具备“业务三要素”，所以应作为同一控制下业务合并进行会计处理。 2 、后续对折旧年限、折旧方法和净残值的调整，按《企业会计准则第 4 号——固定资产》第十九条规定的定期复核调整制度处理。 3 、B公司不需编制合并报表，只有个别报表，在个别报表层面不需要调整前期比较数据。自收购完成日起将原属于A公司的该项业务的财务状况、经营成果和现金流量纳入B公司报表即可。

提问人：stevenza 时间：2017-11-14 19:00:31
感谢老师，仍有几个问题。
4 、在《企业会计准则第 20 号——企业合并》第四条 本准则不涉及下列企业合并： （一）两方或者两方以上形成合营企业的企业合并。 （二）仅通过合同而不是所有权份额将两个或者两个以上单独的企业合并形成一个报告主体 的企业合并。
本案例，是否能应用第四条的（二）来判定不能作为“同一控制下的业务合并”？因为“同一控制下业务合并”要参照同一控制下企业合并进行处理。或者，怎么理解这个第四条（二）的规定呢？

回答人：chenyiwei
本案例不是这种情况，这种情况所指的是托管、承包、VIE架构等“协议控制”。另外，即使是这种情况，在财会[2010]25号文中也已明确需遵循企业合并准则。